臺灣臺北地方法院民事判決　九十年度訴字第一八○四號
　　原　　　告　　乙○○
　　複　代理人　　王宏瓊
　　被　　　告　　甲○○
右當事人間損害賠償事件，本院判決如左：
    主    文
被告應給付原告新臺幣陸拾萬貳仟捌佰伍拾元及民國九十年四月二十四日起至清償日
止，按年息百分之五計算之利息。
原告其餘之訴駁回。
訴訟費用由被告負擔四分之三，餘由原告負擔。
本判決於原告以新臺幣貳拾萬元供擔保後得假執行。但被告如於假執行程序實施前，
以新臺幣陸拾萬零貳仟捌佰伍拾元預供擔保得免假執行。
原告其餘假執行之聲請駁回。
    事    實
甲、原告方面：
壹、聲明：
一、被告應給付原告新台幣（下同）柒拾玖萬零肆佰拾陸元，及自起訴狀繕本送達之
    翌日起至清償日止，按年息百分之五計算之利息。
二、原告願供擔保請准宣告假執行。
貳、陳述：
一、被告所有坐落台北市○○○路○段一九○巷三八號四樓之二房屋（下稱系爭四樓
    房屋）防水及給水系統，因年久失修，長期漏水而滲入原告所有坐落於台北市○
    ○○路○段一九０巷三八號三樓之二房屋（下稱系爭三樓房屋），造成系爭三樓
    房屋如附圖一斜線標示部分出現滲漏水及掉漆等損害。為此，原告曾於八十八年
    間，本於所有權人之地位，依民法第七百六十七條訴請排除侵害，經鈞院審理結
    果，認為系爭三樓房屋之損害，係因被告所有系爭四樓房屋浴廁樓板防水處理效
    果不良及給排水管側鋼筋鏽蝕混凝土老化所致，並判命被告應將其所有系爭四樓
    房屋之浴廁樓板防水系統及給水管損害所導致之漏水修繕回復至原來不會滲、漏
    水之狀態。詎被告竟漠視前開確定判決所確認之作為義務拒不履行，系爭三樓房
    屋猶繼續受有損害，原告爰依侵權行為之規定請求被告賠償損害。
二、核被告所為實已該當侵權行為之要件：
（一）按因故意或過失，不法侵害他人之權利者，負損害賠償責任。故意以背於善良
      風俗之方法，加損害於他人者亦同。違反保護他人之法律，致生損害於他人者
      ，負賠償責任。但能證明其行為無過失者不在此限；土地上之建築物或其他工
      作物所致他人權利之損害，由工作物之所有人負賠償責任。但對於設置或保管
      並無欠缺，或損害非因設置或保管有欠缺，或於防止損害之發生，以盡相當之
      注意者，不在此限，民法第一百八十四、第一百九十一條分別定有明文。
（二）被告據已確定之本院八十八年度簡上字第七三一號判決，對於其所有之系爭四
      樓房屋，本負有修繕其如判決其系爭四樓房屋浴廁之樓板防水系統及給水管損
      害所導致之漏水的作為義務，惟被告始終未為修繕，致原告所有系爭三樓房屋
      如附圖一斜線標示部份產生天花板剝落及牆壁油漆掉落等損害，此一損害與被
      告未履行其作為義務之不作為行為間亦有相當因果關係，復以被告之不作為，
      並無任何阻卻違法事由，是以其行為具有不法性，被告明知其負有作為義務猶
      不為一定之行為而致生損害，其於主觀上具有侵害之故意至為顯然。再被告對
      於其所有系爭四樓房屋所致原告對於系爭三樓房屋所有權之損害，亦未能舉證
      其設置或保管無欠缺或於損害發生之防止，以盡相當之注意，核其所為，實已
      該當於侵權行為之要件，依法對於原告即負有損害賠償之責。
三、損害賠償之方法及範圍：
（一）按負損害賠償責任者，除法律另有規定或契約另有訂定外，應回復他方損害發
      生前之原狀。因回復原狀應給付金錢者，自損害發生時起，加給利息。第一項
      情形，債權人得請求支付回復原狀所必要之費用，以代回復原狀；損害賠償，
      除法律另有規定或契約另有訂定外，應以填補債權人所受損害及所失利益為限
      ，民法第二百一十三條、第二百一十六條分別定有明文。是負損害賠償責任者
      ，其賠償之方法，自以回復原狀為原則，其賠償範圍，亦以完全賠償為原則。
（二）原告因被告不作為之侵權行為，計受有如下之損害：
    １修復原告所有系爭三樓房屋之必要費用計九萬四千四百十六元：原告所有系爭
      三樓房屋因被告之不作為所生壁漆掉落、天花板剝落等損害，以雇工修復之費
      用需款九萬四千四百十六元。至前確定判決中判命被告應給付原告五萬七千元
      之部份，乃係原告本於不當得利及公寓大廈管理條例之法律關係，於前訴訟中
      請求返還修繕被告所有系爭四樓房屋所支出之費用，此一費用與本件原告請求
      賠償修復原告所有系爭三樓房屋之必要費用九萬四千四百十六元，係屬不同之
      訴訟標的。
    ２原告因主張權利所必要而支出之代理人費用計三十萬元：原告為主張其權利，
      對於系爭四樓房屋滲漏問題，迭經起訴、上訴、再審、執行等諸多程序，惟被
      告對於所負之作為義務，猶不為一定之行為，致系爭三樓房屋之損害繼續發生
      ，因而有本件侵權行為損害賠償之訴訟。本件案情繁複，倘原告未具法律專業
      能力，顯難以勝任。衡諸原告之智識背景，為於訴訟上維護自身權益，必然需
      委請律師代理訴訟以伸張其權利，參酌司法院院字第二０五號解釋意旨，對原
      告因系爭四樓房屋滲漏問題及本件訴訟委任律師代理所支出之代理人費用計三
      十萬元，應可認為係屬伸張權利所必要而支出之訴訟費用，被告自應賠償。
    ３受有相當於租金之損害計三十九萬六千元：原告所有系爭三樓房屋原係出租予
      訴外人陳中庸使用，因被告對於其所有系爭四樓房屋滲、漏水情形，遲遲未予
      修復，致承租人退租解約迄今猶閒置無法使用。是原告自承租人於八十八年九
      月十五日起終止租賃契約至九十年三月十五日原告為強制執行之執行行為止，
      即受有相當於租金之損害計三十九萬六千元。
      綜上所陳，被告應賠償原告修繕所必要之費用九萬四千四百十六元、訴訟費用
      三十萬元、相當於租金之損害三十九萬六千元，計七十九萬零四百一十六元。
、證據：聲請訊證人錢俊仰，並提出施工區域標示圖、本院台北偵簡易庭八十八年
    度北簡字第四○二號民事判決、本院八十八年度簡上字第三七一號民事判決、台
    北市建築師工會鑑定報告、彩柏工程有限公司估價單、收據、陳中庸立據之退租
    原因說明書、通知書、系爭三樓房屋修繕所需費用一覽表等件（均影本）及照片
    十七幀為證。
乙、被告方面：
壹、聲明：駁回原告之訴及假執行之聲請，並陳明如受不利之判決時，聲請准予預供
    擔保免為假執行。
貳、陳述：
一、原告在八十七年十一月二日向本院提起八十八年北簡字第四○二號案之起訴狀表
    示『八十七年三月二十一日雇工『作防水工程』（防漏工程）計費一萬一千元』
    ，此工程之防漏保固期間為三年，有原告之父陳盛雄與承攬工人所訂之契約書附
    該案卷宗可稽，即自八十七年三月二十一日起迄至九十年三月二十一日此期間該
    工程承攬工人保證保固不會漏水，在此三年內使用，被告均不負任何責任，而應
    由該承攬工人依約負條繕或支付賠償金之責任。然原告竟於八十七年十一月二日
    即向本院提起上開訴訟表示漏水，而自八十七年三月二十一日施工至八十七年十
    一月二日起訴漏水，前後才僅約七個月此期間被告之房屋根本並無人使用竟會漏
    水，足證漏水是因原告所雇之該承攬工人施工不良所致，絲毫沒有一點利益可言
    。本院八十八年北簡字第四○二號案亦委託建築師鑑定報告指出漏水原因是原告
    前開雇工所為之『防水處理效果不良』所致，故此漏水既在前開該承攬工人之三
    年應防漏保固期間即非被告原因造成原告房子牆壁漆掉落，原告就應向該承攬工
    人請求依約修繕或請求賠償金，而非向被告請求回復原狀（含裝潢）自訂費九萬
    四千四百十六元，從而原告竟向被告提起本訴請求九萬四千四百十六元，顯即已
    違反八十七年三月二十一日原告之父陳盛雄與該承攬工人間所訂之工程契約書前
    開約定，並違反民法第一百八十四條所定「侵害人」負損害賠償責任之規定，且
    與實際事實不符。
二、我國民事訴訟非採用律師訴訟主義，當事人所支出之律師費用不在訴訟裁判費用
    之列，為司法院院字第二○五號解釋，至於司法院乃是就已存在之法律解釋而已
    ，並無權創造法律權源，此觀諸憲法第七十八條之規定甚明，而綜觀我國目今所
    有法律，亦無當事人支出之律師費用得向敗訴之當事人求償之規定與權源，故原
    告之父所支出之律師費用三十萬元根本無權請求被告償還。本案原告既有其父即
    法定代理人陳盛雄及其母，而陳盛雄及其母並無確有不能自為訴訟行為之情形，
    即並非必須聘請律師不可，律師費用即不在訴訟費用之內。從而原告之父所支出
    律師費及修繕費以及租金損害，原告即均不得向被告請求返還，原告提起本訴顯
    無理由。原告之父（或原告）聘請律師進行訴訟支出律師費即顯非對被告伸張權
    利亦顯非防禦上所必要者。
三、被告之房屋早於八十九年十月九日發生火災被燒燬，且當時全台灣之有線及無線
    電視，電台、報紙等新聞媒體均有極詳細報導及拍照存證，台北市消防隊亦曾出
    動極多之消防車使用極大量之消防水滅火，當時被告之四樓房屋整層樓板積水，
    對此火災消防水對原告三樓房屋所造成之損害，均與被告並無任何牽連。又查被
    告四樓房屋已自八十九年十二月二十三日至九十年一月一日連續十不眠不休就火
    災所造之餘燼，殘物及消防水予清除，故鈞院於九十年八月二十二日至現場勘查
    時，已非八十九年十月九日以前之被告四樓狀況（混凝土除外）。又燒燬後迄今
    根本無一滴水，根本並不會漏水，原告竟謂「九十年三月十五日將漏水之水管堵
    封住止，而請求至九十年三月十五日之租金損害」云云，顯與實際情形不符，殊
    非有理。（故原告房客由原告三樓搬至原告二樓，與被告顯並無任何牽連）。
四、本案滲漏水之發生乃是因為告之父自行在被告之四樓「樓板上」增裝置水管（即
    非該四樓房屋之原固有部分或設備）及其防水處理效果不良所致，而原告之父之
    該增裝置水管乃是提供給被告四樓房屋之當時無權占有人林基學從事色情馬殺雞
    之用，助紂為虐。原告之父即為林基學更換其原增設管路，而該有瑕疵之原增設
    管路早已經台灣高等法院七十八年上易字第七七四號民事判決原告之父敗訴確定
    在案。故原告之父是因不法之原因而為給付予林基學，並非給付予被告，亦顯非
    為被告處理事務，即非被告之原因所造成的。陳中庸是於八十八年三月十五日才
    向原告承租，但原告早已於八十七年十一月二日即起訴漏水，故八十八年九月十
    五日陳中庸顯並非因漏水而退租。原告自不得請求租金損害。
五、按因侵權行為負損害賠償責任乃只是就侵權行為所造成損害負賠償責任而已，此
    觀民法第一百八十四條之規定甚明。查前案建築師之鑑定報告指出只有滲水潮濕
    而已，此滲水潮濕尚不及一坪面積之十億分之一，惟查：原告訴求三樓面積計
    六八點五五二六平方公尺之三分之二面積範圍即約十三之修繕及裝潢，此龐大面
    積顯既非侵權行為所造成的原告自不得訴求。原告主張之三十九萬六千元乃是
    三樓整層面積（計六八點五五二六平方公尺）之租金額，即非損害賠償額，原告
    亦不得請求。被告所有四樓房屋於八十九年十月九日被縱火燒燬，消防隊曾使
    用極大量之消水滅火，此火災及消水均對原告三樓房屋所造成之損害與被告完全
    無關，原告自不得訴求。民法第一百八十四條乃是『侵害人』侵害他人之權利
    而規定由『侵害人』負損害賠償責任，本案八十七年九月滲水潮濕之發生乃是因
    為原告之父陳盛雄（即原告之法定代理人）擅自行在被告之四樓樓板上增裝置水
    管等設備（即非該四房屋之原因有部分或設備）及在四樓樓板防水處理效果不良
    所致，並經前訴訟法官委託建築師之鑑定報告及陳盛雄與工人間於八十七年三月
    二十一日所訂之工程契約書可稽，亦即原告之父陳盛雄不在被告之四樓樓板上增
    裝置水管等設備及在被告四樓樓板不防水處理效果不良，就不會發生滲水，亦不
    會損及原告三樓房屋。況原告及陳盛雄並不曾將所增裝置之該水管等設備點交予
    被告，亦不曾禁止被告或房客使用該水管等設備，更不曾告訴被告「該水管等設
    備會滲漏水」，被告並不曾住在該四樓，根本完全不知該水管等設備會滲漏水，
    亦不曾使用該水管等設備，故滲水潮濕及是原告之父陳盛雄所造成的並非被告所
    造成的，被告根本並無民法第一百八十四條之「故意」或「過失」，亦不曾侵害
    原告之權利，被告顯非民法第一百八十四條之「侵害人」，原告自不得向被告請
    求損害賠償之返還。又原告之父陳盛雄是原告之法定代理人，原告之父陳盛雄
    在被告四樓樓板上所增裝修水管等設備乃是以法定代理人身分代原告所為，而全
    部歸原告，亦即認定是原告所為，則原告之父陳盛雄在被告四樓樓板上所增裝修
    水管等設備而造成滲水潮濕，此滲水潮濕應認定是原告所造成的，而不是原告之
    父陳盛雄所造成的，原告自不得向被告請求損害賠償。「因侵權行為所生之損
    害賠償請求權，自請求權人知有損害及賠償義務人時起二年間不得行使而消減。
    」民法第一百九十七條定有明文。本案滲水據原告表示是發生於八十七年九月，
    惟原告是於九十年四月十六日才提起本案損害賠償訴訟，顯即已逾二年，縱認原
    告原有損害賠償請求權，亦早己因時效而消滅，原告自不得請求。按民法第八
    一一條所謂「動產附合成為不動產之重要成分」，是指此種結合具有固定性，繼
    續性，而未成為另一獨立之定著物而言，有最高法院八十四年台上字第二六二五
    號民事判決要旨，查原告之父陳盛雄雖在被告四樓樓板上增裝置水管等設備，但
    在四樓樓板防水處理效果不良，會滲水，有建築師之鑑定報告及原告訴狀所承認
    可稽，必須修繕，顯自始即無固定性及繼續性，而為非定著物，並非四樓之重要
    成分，則被告顯並不曾取得原告之父陳盛雄在四樓樓板上所增裝置之物之物之所
    有權原告及陳盛雄亦均不曾將此物點交予被告，而顯仍為原告及陳盛雄所有，且
    顯屬不法侵害被告四樓房屋之所有權。又被告是於原告起訴後由其訴狀才知其
    在四樓樓板上裝置物及滲水。本案完完全全是原告之父自編自導自演。
六、被告在九十年八月十日上午十時到庭時發見原告師靜怡及證人錢俊仰均早己到庭
    ，此二人在法庭外走廊持本案卷宗在深研討直到開庭，查證人錢俊仰與原告律師
    張靜怡竟相約於開庭前提早一個多鐘頭至法院共同研討案情一個多鐘頭，更足證
    雙方是在勾串，故證人錢俊仰在鈞院之陳詞顯然是經過原告律師張靜怡之傳聲筒
    在依照張靜怡之指示陳述而已，證人錢俊仰證詞自不足採。
七、證人錢俊仰說：「是在九十年二月才去原告三樓房屋現場勘查。」但被告四樓房
    屋早在八十九年十月九日即發生火災，前後足足已逾距四個月，被告四樓房屋內
    之滅火消防水早已全部乾盡，而被告四樓房屋內之管線亦因火災被燒燬，迄今根
    本並無一滴水，故證人錢俊仰至三樓現場時根本看不到一滴水，證人錢俊仰所言
    之「漏水」，顯然只是個人猜測之詞而已，並不足採。且證人錢俊仰並非受法院
    指定之鑑定人，乃是為賺承包工程錢受原告之託而至現場估價而已，並非現場勘
    查，自是無所不用其極極盡誇大估價現場實景，以達其多賺錢多承包工程之目的
    ，而其至現場估價時，被告及鈞院亦均不在場，證人錢俊仰顯然與原告勾結填製
    不不實之估價單，以達矇騙法院及被告，訛詐被告金錢之目的，故此估價單亦顯
    不足採。
八、證人錢俊仰謂：「我們是依照台北市建築師公會鑑定報告的照片來做的估價」等
    語，惟查：該照片並無「木門、踢板、日光燈、流理台等因漏水受損」。
    該照片無主臥室及臥室Ａ全部天花板損壞。該照片亦與九十年八月二十二日原
    告所攝呈照片景象不符，並與鈞院至現場勘查之實景亦不相符。證人錢俊仰既
    至現場三樓卻竟不按現場三樓實景估價，而竟該照片估價，亦顯有背常情與常理
    ，且照片並不能真實表現實景，依照片所為之估價與實景不符，自不足採。況
    查原告實際並無該照片。實際之原本彩色照片及存放在台灣台北地方法院台北簡
    易庭八十八年度北簡字第四○二號民事卷宗，原告只是向該案法院閱卷影印，故
    原告所擁有之證乃只是黑白之影印紙，原告所能提供給證人錢俊仰估價的只是此
    黑白影印紙，並非原本彩色照片，從而證人錢俊仰所言顯屬虛偽不實。原告所
    能提供證人錢俊仰估價的照片只是黑白影印紙，均模糊不清，黑白混淆，更與實
    景不符，依此黑白影印紙所為之估價無異瞎子摸象，且並非按實景估價，自不足
    採。查原告三樓房屋確並無木門、流理台、踢板、日光燈等受損，況假使原
    告三樓房屋有木門、流理台、踢板、日光燈等損害，亦與被告並無任何牽連。
    至於原告房屋之清潔，打蠟、油漆．．．等工程，亦與被告並無任何牽連。故證
    人錢俊仰之估價自不得做為原告對被告請求損害賠償之依據。
九、「漏水」應詳細審究及舉證「漏水之原因」究竟是水管破損而造成漏水﹖還
    是滿屋子之火災消防水造成之漏水﹖「損害」應詳細審究及舉證是否被告所造成
    的。水管只是一根細長之管線，故水管如果有破損，只會在破損之處造成極小面
    積之滲漏水，不可能造成整層（二十餘坪）（長約二十餘公尺、寬約五公尺之房
    屋）之漏水及剝蝕查被告之四樓房屋及是供人居住之房間，並非全部是水管，被
    告之四樓房屋既能住人，自不會整層漏水，但原告之三樓房屋乃是整層面積之樓
    頂（天花板，柱及牆壁）遭到嚴重油漆等剝蝕，故原告之三樓房屋顯非因被告四
    樓房屋四樓房屋之水管所造成的。況相對於原告三樓房屋之被告四樓部分房屋之
    水管系統乃是原告所裝設的，並已經本院民事庭八十八年度簡上字第七三一號判
    決確定認定在案，故如果有滲漏水損害，亦是原告自己所造成的，與被告並無任
    何牽連。
十、原告在其所有三樓房屋陽台上方之外牆挖了一個大洞謂漏水，而於下方懸一塑膠
    方盤及一塑膠管，該塑膠管另一端懸吊於陽台鐵窗外云云，惟查究竟是先漏水
    才挖洞﹖還是先挖洞而造成漏水﹖自必須先詳細審認及舉證原告如主張是「先漏
    水才挖洞」，原告自必須就此主張予以舉證，否則原告之主張是不足採。陽台
    外方即是行人熙來攘往之大馬路，如果「漏水很厲害」，自嚴重影影陽台外下方
    之行人通行及一樓店面之營生而提出異議，但行人及一樓店面均不曾異議，足證
    並無「漏水很厲害」，自不應被原告所矇騙。該牆壁是屬於原告所有三樓房屋
    之一部分，其內有管線，此管線是屬於房屋於最初興建完成時即有之固有管線，
    也是屬於原告房屋所有之管線，由鋼筋混凝土包圍住，是提供給原告三樓房屋使
    用之管線，並非被告單獨所有之管線，亦非供被告單獨使用之管線，更非被告於
    房屋興建完成後另行裝配之管線，被告亦不曾使用該管線，故此管線如果有破裂
    ，是屬於原告所有房屋管線之破裂，其修繕責任在原告，並非在被告且與被告並
    無任何關係。
十一、陳中庸不曾到庭作證，原告所提出之陳中庸通知書自不能證明為其所寫，又即
      使陳中庸作證，而無拍照及鈞院與雙方會勘現場，亦不能認定陳中庸所言、所
      寫為真實，更不能證明認定其所言及所寫即是九十年八月二十二日系爭所見三
      樓現場景象。又原告房客是從三樓搬到二樓，二樓放了十幾年都沒有人住，對
      於建築師公會漏水鑑定報告、初勘紀錄表、律師收據、陳中庸搬出證明書等均
      不爭執，對於估價單全部都有爭執，
十二、原告三樓房屋如其附圖一Ａ、Ｂ、Ｃ位置之油漆等剝蝕拆除均不曾經本院八十
      八年度北簡字第四○二號及八十八年度簡上字第七三一號民事判決確定認定係
      被告四樓房屋漏水所致，亦與被告四樓房屋並無任何牽連。原告率遽提起本案
      損害賠償之訴，顯於法無據，並顯殊非有理，自應依法予以駁回。
、證據：提出起訴狀、工程契約書、會勘紀錄表、里長證明書、系爭房屋平面示意
    圖、照片、估價單、本院八十九年度訴字第一五二二號刑事判決等件（均影本）
    為證。
丙、本院依職權調閱八十八年度北簡字第四○二號、八十八年度簡上字第七三一號民
    事卷宗。
    理    由
壹、程序方面：
一、按訴訟法上所謂一事不再理之原則，乃指同一事件已有確定之終局判決者而言。
    其所謂同一事件，必同一當事人就同一法律關係而為同一之請求，或就同一訴訟
    標的求為相反之判決，或求為與前訴可代用之判決，若此三者有一不同，即不得
    謂為同一事件，自不受確定判決之拘束。經查，本件原告前於本院八十八年度北
    簡字第四○二號事件依不當得利及所有權，以被告所有系爭四樓房屋之防水及給
    水系統年久失修長期漏水，滲入原告所有系爭三樓房屋，造成原告所有系爭三樓
    房屋天花板及牆壁出現滲、漏水及掉漆等現象，因屢向原告請求修復未果，而自
    行雇水電工為被告房屋之給排水系統做初步修繕，而於八十二年八月間修復被告
    房屋破損之熱水管花費一萬二千元；於八十三年十月間修復被告浴室冷熱水管、
    排水管，並將其地板整個翻修，費用計二萬五千元；於八十七年三月二十一日原
    告主臥室天花板再度滲漏水，為被告之浴室做防水工程計一萬一千元；於八十七
    年十月間原告屋內中間浴室屋頂亦發現滲、漏水係因被告房屋浴室排水系統不良
    所致，而雇工用集水盆為被告將積水引至地上，費用計九千元，合計為被告修復
    給排水費用計為五萬七千元，而訴請被告返還上開費用之不當得利，並基於所有
    權妨害除去請求權，請求被告將系爭四樓房屋浴廁樓板防水系統及給水管損害所
    導致之漏水修繕回復至原告不會滲漏之狀態等情，經本院以八十八年度北簡字第
    四○二號及八十八年簡上字第七五一號判決確定，業經調閱上開卷宗查核屬實，
    本件與前開事件均係基於同一事實，惟前一事件係本於不當得利及所有權妨害除
    去請求權，於本件原告請求者為上開被告系爭四樓房屋滲漏水所造成之原告系爭
    三樓房屋天花板、牆壁等損害、房屋因該滲漏水致無法使用及主張權利之損害等
    之侵權行為損害賠償請求權，與前開原告所請者不同，自非同一事件，而無一事
    不再理之情形可言，合先敘明。
二、另按訴狀送達後，原告不得將原訴變更或追加他訴。但擴張或減縮應受判決事項
    之聲明者，不在此限，民事訴訟法第二百五十五條第一項第三款定有明文。本件
    原告起訴時，聲明請求被告給付捌拾捌萬仟佰肆拾元，嗣於言詞辯論時，
    減縮其應受判決事項之聲明為柒拾玖萬零肆佰壹拾陸元，依前開說明，應予准許
    ，合先敘明。
貳、實體方面：
一、原告起訴主張被告所有系爭四樓房屋防水及給水系統，因年久失修，長期漏水而
    滲入原告所有系爭三樓房屋，造成系爭三樓房屋如附圖一斜線標示部分出現滲漏
    水及掉漆等損害，為此原告曾於八十八年間依民法第七百六十七條訴請排除侵害
    ，經審理結果認為系爭三樓房屋之損害，係因被告所有系爭四樓房屋浴廁樓板防
    水處理效果不良及給排水管側鋼筋鏽蝕混凝土老化所致，而判命被告應將其所有
    系爭四樓房屋之浴廁樓板防水系統及給水管損害所導致之漏水修繕回復至原來不
    會滲、漏水之狀態。詎被告仍拒不履行，系爭三樓房屋猶繼續受有損害，原告為
    此請求被告賠償損害等語。被告則以：本件係因原告之父陳盛雄擅自行在被告之
    四樓樓板上增裝置水管等設備（即非該四房屋之原因有部分或設備）及在四樓樓
    板防水處理效果不良所致；又我國民事訴訟非採用律師訴訟主義，當事人所支出
    之律師費用不在訴訟裁判費用之列，該案原告既有其父陳盛雄及其母，而陳盛雄
    及其母並無確有不能自為訴訟行為之情形，即並非必須聘請律師不可，律師費用
    即不在訴訟費用之內，且律師費顯非對被告伸張權利及防禦上所必要者。再前案
    建築師之鑑定報告指出只有滲水潮濕而已，此滲水潮濕尚不及一坪面積之十億分
    之一，水管只是一根細長之管線，故水管如果有破損，不可能造成整層（二十餘
    坪）有滲漏水損害。況被告之房屋早於八十九年十月九日發生火災被燒燬，對此
    火災消防水對原告三樓房屋所造成之損害，均與被告並無任何牽連，且陳中庸是
    於八十八年三月十五日才向原告承租，但原告早已於八十七年十一月二日即起訴
    漏水，故八十八年九月十五日陳中庸顯並非因漏水而退租。原告自不得請求租金
    損害。本案滲水據原告表示是發生於八十七年九月，惟原告是於九十年四月十六
    日才提起本案損害賠償訴訟，顯即已逾二年，縱認原告原有損害賠償請求權，亦
    早己因時效而消滅，原告自不得請求等語置辯。
二、查：本件原告主張其曾於八十八年間因被告所有之系爭四樓房屋浴廁樓板防水不
    良及給排水管側鋼筋鏽蝕混凝土老化，致其所有系爭三樓房屋浴廁、主臥室天花
    板及牆壁出現滲、漏水及掉漆損壞等現象，依民法第一百七十九條及七百六十七
    條規定起訴請求被告給付修繕費伍萬柒仟元及自八十七年十一月七日起至清償日
    止按年息百分之五計算之利息，並將被告系爭四樓房屋浴廁樓板防水系統及給水
    管損害所導致之漏水修繕回復至原告不會滲漏之狀態，業經本院以八十八年度北
    簡字第四○二號、八十八年度簡上字第七三一號判決原告勝訴在案，嗣原告基此
    判決於九十年三月十五日強制執行將被告所有系爭四樓房屋會漏水之管線水管堵
    住，原告為上開訴訟並支出訴訟費用三十萬元，而原告系爭三樓房屋自八十八年
    三月十五日起至八十九年三月十八日止，原出租予訴外人陳中庸，嗣於八十八年
    九月十五日起因故退租等情，為被告所不爭執，且有原告所提出之民事判決、照
    片及台北市建築師公會鑑定報告書、收據、陳中庸立據之退租原因說明書為證，
    並經本院於九十年八月二十二日到場勘驗屬實，復經調閱本院八十八年度北簡字
    第四○二號民事簡易第一審卷宗、八十八年度簡上字第七三一號民事簡易第二審
    卷宗查核屬實，自堪信為實在。
三、按因故意或過失，不法侵害他人之權利者，負損害賠償責任。故意以背於善良風
    俗之方法，加損害於他人者，亦同。違反保護他人之法律者，推定其有過失；土
    地上之建築物或其他工作物，因設置或保管有欠缺，致損害他人之權利者，由工
    作物之所有人負賠償責任。但於防止損害之發生，已盡相當之注意者，不在此限
    。前項損害之發生，如別有應負責任之人時，賠償損害之所有人，對於該應負責
    者，有求償權，民法第一百八十四條、第一百九十一條分別定有明文。本件原告
    主張其所有上開房屋因被告系爭四樓房屋漏水，致其房屋天花板剝落、牆壁漆掉
    落，如雇工回復原狀，需花費九萬四千四百十六元，並提出估價單為證，被告則
    否認有侵權行為，辯稱該損害非其所造成等語。查：
（一）原告主張被告據已確定之本院八十八年度簡上字第七三一號判決，對於其所有
      之系爭四樓房屋，本負有修繕其如判決附圖一所示浴廁Ａ、Ｂ之樓板防水系統
      及給水管損害所導致之漏水的作為義務，惟被告始終未為修繕，致原告所有系
      爭三樓房屋如附圖一斜線標示部分產生天花板剝落及牆壁油漆掉落等損害，此
      一損害與被告未履行其作為義務之不作為行為間亦有相當因果關係，復以被告
      之不作為，並無任何阻卻違法事由，是以其行為具有不法性，被告明知其負有
      作為義務猶不為一定之行為而致生損害，其於主觀上具有侵害之故意至為顯然
      。再被告對於其所有系爭四樓房屋所致原告對於系爭三樓房屋所有權之損害，
      亦未能舉證其設置或保管無欠缺或於損害發生之防止，以盡相當之注意，所為
      實已該當於侵權行為之要件，依法對於原告即負有損害賠償之責等語，查：原
      告所有系爭房屋三樓因長期漏水，造成屋內浴廁、主臥室天花板及牆壁出現滲
      、漏水及掉漆損壞之事實，業經本院以八十八年度北簡字第四○二號、八十八
      年度簡上字第七三一號判決確定在案，已如前述，按訴訟標的之法律關係，於
      確定之終局判決中已經裁判者，就該法律關係即有既判力，當事人之一造以該
      確定判決之結果為基礎，於新訴訟用作攻擊防禦方法時，他造應受其既判力拘
      束，不得以該確定判決言詞辯論終結前，所提出或得提出而未提出之其他攻擊
      防禦方法為與該確定判決意旨相反之主張，此就民事訴訟法四百條第一項規定
      之趣旨觀之甚明，最高法院四十二年台上字第一三０六號判例意旨已明揭其意
      ，本院臺北簡易庭八十八年度北簡字第四○二號及本院八十八年簡上字第七三
      一號兩造間損害賠償事件，曾就被告系爭四樓房屋滲漏水，造成原告系爭三樓
      房屋浴室、主臥室及外陽台天花板、牆壁等送請台北市建築師公會鑑定是否有
      漏水及其原因，經鑑定結果證實原告所有之系爭三樓房屋天花板所以發生滲水
      潮濕或漏水、油漆脫落的現象，確係肇因於同址四樓即被告所有系爭四樓房屋
      如附圖所示浴廁Α、Β之樓板防水系統不良，以及專供被告房屋用水之給、排
      水管滲水致鋼筋鏽蝕混擬土老化所致，有上開調閱之本院八十八年度北簡字第
      四○二號民事卷宗所附鑑定報告書可查，被告雖以系爭房屋漏水係因原告之父
      陳盛雄擅自行在被告之四樓樓板上增裝置水管等設備（即非該四房屋之原因有
      部分或設備）及在四樓樓板防水處理效果不良所致等語置辯，然此部分之主張
      ，為被告曾於該案主張而經前案批駁並經判決確定，依前說明，則就此部分之
      事實，被告於本件自不得為相反之主張，是就前案八十八年度北簡字第四○二
      號及八十八年度簡上字第七三一號民事判決認定事實之範圍內，足認原告上開
      主為真正。本件系爭四樓房屋為被告所有，經原告請求被告修繕，被告仍怠於
      修繕而放任其所有系爭四樓房屋管線漏水，致令原告所有三樓房屋持續因該漏
      水而造成天花板、牆壁等滲水及油漆脫落，所為核與民法第一百九十一條第一
      項規定情形相符，是就此部分原告主張被告應負侵權行為責任，自屬可採。
（二）另依民法第一百八十四條第一項規定觀之，侵權行為要件除有侵害行為外，必
      行為人有故意或過失為要件。又就工作物所有人責任部分，依同法第一百九十
      一條第一項但書規定「．．．損害非因設置或保管有欠缺，或於防止損害之發
      生已盡相當之注意者，不在此限。本件被告另以其系爭四樓房屋曾於八十九年
      十月九日發生火災被燒燬，經消防隊澆水灌救等情，並提出殘長證明書及本院
      八十九年度訴字第一五二二號刑事判決影本為證，為原告所不爭執，再參以上
      開八十九年訴字第一五二二號刑事判決所認定被告所有系爭四樓房屋於八十九
      年十月九日為訴外人李鈴楓放火燃燒後，見火勢漸大，無法自行撲滅，打電話
      報警而中止其犯意，經消防隊據報及時灌救，僅系爭四樓房屋北面走道附近受
      煙燻、中央走道靠南面壁板受燃燒碳化，南面天花板燒穿、房間臥室木板牆、
      天花板、隔間板燒燬、屋內彈簧床墊及海棉床墊燒燬、鞋架、沙發椅背受損等
      情，且經本院於九十年八月二十二日到場勘驗確有火燒過現象屬實，自足認系
      爭四樓房屋於八十九年十月九日經訴外人李鈴楓縱火而發生火災且經消防隊以
      水灌救等情為實在，則依常情一般房屋除屋頂樓板有作防水處理外，其他樓層
      之樓板並未有此防水處理，系爭四樓房屋經發生火災而以水灌救，其灌救時必
      然產生樓板滲漏之情形，應足認定。則除前開本院八十八年北簡字第四○二號
      、八十八年簡上字第七三一號判決所認定之範圍外，其滲漏水既係因消防隊灌
      救而產生，且此發生火災亦非被告之故意或過失行為所致，原告對於被告就其
      系爭四樓房屋有何設置或保管有欠缺部分，亦未舉證以實其說，則就此部分原
      告主張被告有侵權行為一節，自難採信。
（三）次按因侵權行為所生之損害賠償請求權，自請求權人知有損害及賠償義務人時
      起，二年間不行使而消滅，民法第一百九十七條第一項前段定有明文。本件被
      告以該滲漏水之侵害事實係發生於八十七年九月，迄今業已罹於時等語置辯，
      查：原告於前案八十八年簡上字四○二號、八十八年度簡上字第七三一號民事
      判決除八十七年十月份三樓房屋中間浴室及陽台漏水並設置集水盆外，其餘（
      １）於八十二年八月間被告所有系爭四樓房屋破損之熱水管，經原告花費一萬
      二千元修復。（２）於八十三年十月間被告所有系爭四樓浴室冷熱水管、排水
      管，原告以二萬五千元修復。（３）於八十七年三月二十一日，原告自行雇工
      為被告所有系爭四樓房屋浴室做防水工程，費用計一萬一千元等，依原告於前
      案之陳述、其侵害行為之時間及該部分業經原告雇工修復等情觀之，該該部分
      之侵害行為應係不同時期之侵權行為，自應於各該侵害行為不再發生即原告於
      上開各該時間雇工修復後各該漏水情形停止時，即可起算其時效，本件原告係
      於九十年四月十七日起訴請求侵權行為之損害賠償，則就上開（１）、（２）
      、（３）部分之侵權行為事實，足認業已罹於二年之時效。又依民法第一百九
      十七條第一項規定觀之，關於侵權行為損害賠償請求權之消滅時效，應以請求
      權人實際知悉損害及賠償義務人時起算，且侵權行為有繼續狀態，在狀態繼續
      中，其時效應仍未消滅。本件就八十七年十月間，原告所有系爭三樓房屋屋內
      中間之浴室屋頂及陽台漏水部分，其發生之時間固在八十七年十月間，然原告
      系爭四樓房屋自八十七年十月間起至八十九年十月九日遭火災燒燬前仍持續在
      使用等情，為兩造所不爭執，再參照前案八十八年度北簡字第四○二號事件中
      ，曾將系爭建物請台北市建築師公會鑑定，該公會於八十八年五月二十一日履
      勘時，三樓浴廁平頂管線尚有滲漏情形、三樓前陽台平頂（移開蓄水盆）原挖
      洞部分梁及平頂有潮溼現象、鋼筋受潮生銹等情形，有前案民事卷宗所附台北
      市建築師鑑定報告書及報告書內之照片可查，足信該次之侵害行為之狀態仍繼
      續中，則其請求權之時效，應自該侵害行為終了後即原告於依前案判決強制執
      行而於九十年三月十五日將被告所有系爭四樓房屋會漏水之管線水管堵住時始
      行起算。是被告抗辯原告請求業已罹於二年之時效等語，就此部分侵權行為，
      尚難採信。
（四）綜上所述，本件原告基於侵權行為損害賠償請求權，請求被告賠償損害，所得
      請求者僅得就八十七年十月以後原告所有系爭三樓房屋浴室及陽台平頂滲漏水
      之該次侵權行為請求，至於八十七年十月之前所發生者既已罹於時效，而八十
      九年十月九日以後發生火災經消防隊澆水灌救所生損害部分不足認被告有侵權
      行為，已如前述，是本件自應僅就此部分所生損害以予以論計其損害。
四、原告主張就八十七年十月起其浴室及陽台平頂滲漏水部分係因被告所有系爭四樓
    房屋排水管線排水不良所致等情，被告之侵權行為足可認定。茲分別就原告所請
    求之損害一一論述如下：
（一）修復費用九萬四千四百十六元部分：本件原告主張被告侵權行為致受所有系爭
      三樓房屋室內天花板、壁漆掉落，以僱工修復費用計，需支出九萬四千四百十
      六元等情，並提出系爭三樓房屋修復所需費用一覽，且經證人錢俊仰到庭證述
      屬實，自堪信為真實。被告雖以證人錢俊仰曾與原告及其律師勾串等語，認證
      人錢俊仰所言不實，然查：本件原告房屋確有滲漏水已如前述，依前述原告所
      受滲漏房屋損害，勢必予以相當之修繕始得回復。證人錢俊仰僅係作證修繕之
      費用多寡，對於侵權行為責任並無涉及支字片語，本院於訊問證人錢俊仰當日
      曾予被告訊問證人之機會，被告自得就該證人所述如需修繕，其費用是否相當
      等訊問證人，或提出其他反證證明其證言不實。被告捨此不為，僅空言以原告
      與證人錢俊仰與原告勾串，且就此部分被告亦未提出相當之證據，尚難遽此認
      證人錢俊仰不足採。至證人錢俊仰所證固可採信，然證人錢俊仰係於九十年初
      到場估價，業經其證述在卷，而火災係發生於八十九年十月九日，所為估價之
      範圍自較前開被告應予負責者為大。本院參照前案八十八年北簡字第四○二號
      委請台北市建築師公會鑑定時履勘時之照片，足認當時因該次之滲漏水確已造
      成如附圖二所示ａ部分浴室天花板及ｂ、ｃ部分天花板、牆壁之油漆脫落等損
      害。至原告提出附圖一及附表主張受侵害之範圍如附圖一之Ａ、Ｂ、Ｃ部分損
      害，其認定之損害係於消防隊澆水灌救系爭房屋四樓後之範圍，其擴大損害之
      範圍既非被告所應負責，已如前述，該附圖一所認定之範圍自屬過大，尚不足
      採。茲參酌上情及原告所提出之修繕所需費用一覽表，認為該附表內之是浴室
      Ａ部分（即附圖一浴室Ａ）金額合計七千四百元尚屬合理，應予准許。另主臥
      室及浴室（即附圖一Ｂ部分）中之天花板損壞泥作面打除新作１：３粉光金額
      二萬二千元、壁面損壞牆面，水泥面敲除新作１：３水泥粉光金額九千五百元
      及天花板牆面新作水泥粉刷金額六千三百元等金額合計金額三萬七千八百元，
      所列用確係支付如附圖一Ｂ範圍之修復費用，惟其範圍既過大，參酌前開台北
      市建築師公會鑑定報告書所附照片顯示之損害範圍，應認以上開金額四分之一
      即九千四百五十元為洽當。至其餘主臥室浴室部分及臥室（即附圖一臥室）及
      廚房部分（即附圖一Ｃ部分）修繕所需費用非在上開三、（四）所認定原告得
      請求之範圍，此部分請求之金額自不得請求。
（二）主張權利所必要而支出代理人費用三十萬元部分：原告主張為主張其權利，對
      於系爭四樓房屋滲漏問題，迭經起訴、上訴、再審、執行等諸多程序，惟被告
      對所負之作為義務猶不為一定之行為，致系爭三樓房屋之損害繼續發生，而有
      本件侵權行為損害賠償之訴訟，且因本件案情繁複，倘原告未具法律專業能力
      ，顯難以勝任。衡諸原告智識背景，為於訴訟上維護自身權益，必需委請律師
      代理訴訟以伸張其權利，對於原告因系爭四樓房屋滲漏問題及本件訴訟委任律
      師代理所支出之代理人費用，共計三十萬元，應可認為係屬伸張權利所必要而
      支出之訴訟費用等語，被告對原告支出律師費用不爭執，僅以此非訴訟費用，
      且非主張權利所必要等語置辯。按我國民事訴訟法非採用律師訴訟主義，當事
      人所支出之律師費用，自不在訴訟費用之內。至當事人之旅費及當事人確有不
      能自為訴訟行為，必須委任人代理之情形所支出之代理人費用，如可認為伸張
      權利或防禦上所必要者，應屬訴訟費用之一種，於必要限度內，得令敗訴人賠
      償。所謂必要限度，依訟爭或代理之事件及當事人、代理人之身分定之，當事
      人如有爭執，由法院斷定，司法院十九年一月十一日院字第二○五號著有解釋
      。查：原告因被告系爭四樓房屋滲漏水而依侵權行為損害賠償請求權對被告起
      訴請求被告將系爭房屋細水系統及排水系統漏水部分予以修復至不漏水為止，
      經本院以七十八年度訴字第一七七九號判決駁回原告之訴，嗣經上訴仍遭臺灣
      高等法院以七十八年度上易字第七七四號判決駁回原告之訴確定，此等事實為
      兩造所不爭，且經前案即本院八十八年度簡上字第七三一號民事判決調查認定
      在案，參以其後被告於八十二年、八十三年、八十七年間陸續因所有系爭四樓
      房屋管線滲漏水經原告多次請求仍不為修繕，而由被告自行僱工修繕後提起訴
      訟請求，被告於前開七十八年間本院七十八年度訴字第一七七九號及臺灣高等
      法院上易字第七七四號遭敗訴，對此等訴訟之內容自有所不備，再以民事訴訟
      制度係行當事人進行主義，就其聲明內容、主張及調查證據方法、順序等均具
      相當專業知識始能妥適主張，加以上開本院八十八年度北簡字第四○二號事件
      ，所適用之程序雖屬簡易訴訟程序，然其主張之內容並非簡易，是就原告言，
      其委請律師為代理人為其訴訟，應足認為主張權利所必要。原告主張其因被告
      之侵權行為，為主張權利之必要而支出律師費用三十萬元，此部分費用亦應由
      被告負責等語，自屬可採。
（三）受有相當於租金之損害計三十九萬六千元部分：原告主張其所有系爭三樓房屋
      原係出租予訴外人陳中庸使用，因被告對於其所有系爭四樓房屋滲、漏水情形
      ，遲遲未予修復致承租人退租解約迄今猶閒置無法使用，而請求自承租人於八
      十八年九月十五日起終止租賃契約至九十年三月十五日原告為強制執行之執行
      行為止，受有相當於租金之損害計三十九萬六千元等語，被告就此部分除陳中
      庸退租一節外，餘則否認有原告所主張之事實。按損害賠償，除法律另有規定
      或契約另有訂定外，應以填補債權人所受損害及所失利益為限。依通常情形，
      或依已定之計劃、設備或其他特別情事，可得預期之利益，視為所失利益，民
      法第二百十六條定有明文。本件被告就原告主張訴外人陳中庸自八十八年九月
      十五日起終止租約一節不予爭執，已如前述，被告並自陳訴外人陳中庸係自系
      爭三樓房屋搬到二樓等語，已足認原告房客陳中庸確有因故搬離原告系爭三樓
      房屋之情事。本件經本院於九十年八月二十二日到場履勘時，原告及被告所有
      系爭房屋確實均無人居住，而依本院八十八年度北簡字第四○二號卷附台北市
      建築師公會鑑定報告內之照片觀之，依其當時浴室及陽台滲漏水除陽影及浴室
      及陽台外，陽台部分之滲漏水甚至已侵蝕至一牆之隔之主臥室牆壁及天花板；
      而浴室部分亦使主臥室內牆出現油漆脫落現象，此等情形均足以影響居住之品
      質，再參以被告於前案亦陳述：「房客陳中庸向原告承租該房子十餘年，．．
      ．」等語，依本院前案八十八年度北簡字第四○二號、八十八年度簡上字第七
      三一號民事判決所認定系爭房屋有自八十二年以來四度滲漏水之情形，前三次
      業經原告代為雇工修復，該系爭三樓房屋漏水時均在原告出租予訴外人陳中庸
      之時，則原告既有其他房屋可供，其在長期因房屋滲漏水並於無法忍受之情形
      下要求退租，而改租用其他房屋，亦可想見。是原告主張系爭三樓房屋之房客
      因該滲漏水致退租等情，尚可採信。又原告另辯稱其系爭四樓房屋自八十九年
      十月九日發生火災後即無人居住，並無一滴水可用等語，查：被告所有系爭四
      樓房屋於八十九年十月九日發生火災後無人居住已如前述，被告所有系爭三樓
      房屋因該火災灌救致如附圖一所示Ａ、Ｂ、Ｃ等處擴大其受損範圍，此由本院
      於九十年八月二十二日履勘筆錄及原告所提之照片與本院前案八十八年度北簡
      字第四○二○及八十八年度簡上字第七三一號卷附台北市建築師公會鑑定報告
      書內照片比較即可得知，是於八十九年十月九日以後，原告所有系爭三樓房屋
      亦無法使用，而該火災之發生及消防隊之灌救致原告所有系爭三樓房屋受損係
      無法歸究於被告，則原告請求被告給付其所有系爭三樓房屋因房客陳中庸自八
      十八年九月十五日退租至八十九年十月九日止之房租損失貳拾捌萬陸仟元，自
      屬有據，其餘部分請求為無理由。
五、綜上所述，原告依侵權行為損害賠償請求權請求被告給付陸拾萬零貳仟捌佰伍拾
    元及自起訴狀繕本送達翌日即九十年四月二十四日起至清償日止，按年息百分之
    五計算之利息，自屬有據，應予准許，逾此範圍之請求為無理由，應予駁回。
六、因本案事證已臻明確，兩造其餘主張陳述及所提之證據，均毋庸再予審酌，附此
    敘明。
、假執行宣告：
    兩造均陳明願供擔保請求宣告假執行及免假執行，經核原告勝訴部分並無不核，
    爰酌定相當擔保金額准許之；至原告敗訴部分，其假執行之聲請既失所附麗，應
    併予駁回。
結論：原告之訴為一部有理由，一部無理由，依民事訴訟法第七十九條但書、第三百
九十條第二項、第三百九十二條，判決如主文。
中　　　華　　　民　　　國　　九十一　　年　　　一　　　月　　二十五　　日
                                  民事第四庭法      官　蔡政哲
右為正本係照原本作成
如對本判決上訴，須於判決送達後廿日內向本院提出上訴狀
中　　　華　　　民　　　國　　九十一　　年　　　一　　　月　　二十八　　日
　　　　　　　　　　　　　　　　　　　　　　法院書記官　官碧玲
